最高法院民事判決　　　　　　　　　　110年度台上字第114號
上　 訴　 人　林朝富
訴 訟代理 人　楊傳珍律師
被 上　訴 人　築德源建設股份有限公司
法 定代理 人　薛建騰
被 上　訴 人　鴻源汽車股份有限公司

兼法定代理人　林智源
共　　　　同
訴 訟代理 人　黃冠瑋律師
　　　　　　　曾益盛律師
　　　　　　　沈元楷律師
上列當事人間請求侵權行為損害賠償等事件，上訴人對於中華民
國108年12月25日臺灣高等法院第二審判決（105年度重上字第69
7號），提起一部上訴，本院判決如下：
    主  文
上訴駁回。
第三審訴訟費用由上訴人負擔。
    理  由 
一、上訴人主張：伊長子即被上訴人林智源為被上訴人鴻源汽車
    股份有限公司（下稱鴻源公司）及築德源建設股份有限公司
    （下稱築德源公司）之現任及前任負責人，竟利用伊經常出
    國，保管伊不動產所有權狀及臺灣土地銀行中和分行帳戶存
    摺、國民身分證、印鑑章之機會，未經伊之同意或授權，先
    於民國88年1月20日及90 年間，將如原判決附表（下稱附表
    ）一新北市○○區○○段949、950、951號建物（下分稱
    其建號，合稱系爭建物）所有權以買賣為原因移轉登記與林
    智源（下稱附表一登記）；再於92年5月28 日將如附表二所
    示系爭建物坐落之同段514、515、516地號土地（下稱○○
    段土地）所有權以買賣為原因移轉登記與鴻源公司（下稱附
    表二登記）；又於94年3月17日將新北市○○區○○段168
    地號土地（下稱○○段土地）所有權以買賣為原因、價款新
    臺幣（下同）6,655萬8,800元移轉登記與築德源公司，築德
    源公司再於96年3月3日將○○段土地移轉登記與訴外人金富
    勝建設興業股份有限公司（下稱金富勝公司）。伊迄96年間
    知悉上開情事，林智源為取得伊之原諒，於97年2月1日出具
    協議書（下稱系爭協議書）、同年3月3日簽立同意書（下稱
    系爭同意書），約明自97年5月1日起按月給付伊系爭建物及
    板南段土地（下合稱系爭房地）租金50萬元3年，於100年4
    月30日到期後產權歸還伊，然迄未返還系爭房地；林智源自
    10 0年5月1日起無權占用系爭房地至102年12月31日止應賠
    償伊1,550萬元，自得依民法第767條第1項中段、民法第184
    條第1項、第185條、第188條之規定，請求塗銷附表一、二
    登記，及給付1,550萬元、6,655萬8,800元本息，縱侵權行
    為損害賠償請求權罹於時效，仍得依民法第197條、第179條
    之規定，請求給付不當得利等情。爰各擇一求為命林智源及
    築德源公司不真正連帶給付伊6,655萬8,800元，並加計自
    102年5月4日起算之法定遲延利息；林智源、鴻源公司應分
    別塗銷附表一、二之所有權移轉登記；林智源應給付1,550
    萬元之判決。並於原審追加依系爭協議書、公司法第23條及
    民法第28條之規定而為本件請求（未繫屬本院部分，不予贅
    述）。
二、被上訴人則以：上訴人自82年起開始規劃由長子林智源返台
    承接其事業及財產，於88年12月間召開家族會議，交付林智
    源不動產所有權狀、印鑑章、存摺等資料及現金7,000 多萬
    元做為不動產移轉納稅之用，並於88年間先行辦理949、951
    建號建物所有權移轉，950 建號建物原來即非登記上訴人所
    有；嗣91年、93年間土地稅法第33條規定修正，土地增值稅
    減半徵收，並為節省贈與稅，林智源經上訴人同意將○○段
    土地以買賣為原因移轉與林智源擔任負責人之鴻源公司；再
    於增值稅減半徵收之最後期限，經上訴人同意，於94年間將
    ○○段土地移轉登記與築德源公司，再由築德源公司與金富
    勝公司合作法國玫瑰建案，林智源並無偽造文書之侵權行為
    ，且系爭同意書已變更系爭協議書內容，林智源無返還系爭
    房地之義務。況系爭協議書上並無鴻源公司之印文，對該公
    司不生效力等語，資為抗辯。
三、原審以：
  ㈠依上訴人致其配偶即訴外人林高寶鳳、致林智源82年5月7日
    之字條，及林高寶鳳與上訴人之女林秀蘭、辦理建物登記之
    世一事務所負責人黃朝輝、代書黃榮杰、前擔任鴻源公司中
    和廠廠長陳俊男、組長林文典、○○段土地贈與稅案受託人
    胡光偉會計師、鴻源公司財務經理汪素英之證言及鴻源公司
    變更登記表記載等卷證，及系爭建物租金於87年4月16日至
    90年4月15日雖由上訴人出租收取，然自90年4月16日起即改
    由林智源出租收取，堪認上訴人當年有將事業交棒林智源之
    規劃，遂要求掌管家中財產之林高寶鳳將身分證、印章、存
    摺等交付林智源以辦理財產過戶，黃榮杰、黃朝輝亦分別於
    88年間辦理登記及尾牙聚餐時，知悉上訴人有將鴻源公司事
    業交棒林智源之意思，並已確認上訴人有將鴻源公司廠房坐
    落土地移轉登記與鴻源公司之意，未違反上訴人之意思。附
    表一之949、951建號建物所有權，上訴人於88年1月11日之
    前已出具授權書與黃榮杰，代為辦理公證及移轉所有權登記
    ，再由代書黃榮杰以代理人身分向法院辦理公證後，向中和
    地政所辦理所有權移轉登記。嗣土地稅法第33條第2項規定
    於91年1月17日、93年1月4日先後修正，自91年1月17日起2
    年、3年內土地增值稅減徵百分之50，即自91年1月17日起3
    年內增值稅減半徵收，上訴人交代林智源辦理○○段土地以
    買賣為原因之所有權移轉登記；財政部臺灣省北區國稅局（
    下稱國稅局）於93、94年間數次要求上訴人說明及提出買賣
    契約書之資金流向、收受價款流程等資料，嗣核定應補徵贈
    與稅及1倍罰鍰，並於96年1月17日函知內政部移民署禁止上
    訴人出境，迄同年月29日廢止，上訴人因該國稅局要求補稅
    事件，提供資料與汪素英製作說明書交國稅局審查，國稅局
    認定課徵贈與稅及裁罰後，上訴人同意委任訴訟代理人提出
    行政訴訟救濟。上訴人主張949、951建號建物及○○段土地
    移轉登記未經其同意，自無可採。附表一之950建號建物，
    始終未登記為上訴人所有，且將附表一編號2之950建號建物
    登記塗銷，並不當然回復為上訴人所有，其依民法第767 條
    第1項、民法第179條之規定及系爭協議書，請求塗銷附表一
    編號2之登記，亦無可採。又林智源為系爭建物所有人，其
    占有使用該建物非無法律上原因，○○段土地為鴻源公司所
    有，上訴人亦未受有損害，上訴人請求林智源給付100年5
    月1日至102年12月31日，相當於租金之不當得利計1,550萬
    元，無從准許。
 ㈡ 關於○○段土地移轉部分，審酌前登記為築德源公司（原名德源
    投資股份有限公司）負責人之歐家麒、96年3月3日自築德源
    公司受讓○○段土地之金富勝公司之負責人薛枝增，及大和
    營造廠工務部經理葉明法、辦理○○段土地移轉登記代書黃
    朝輝、林秀蘭之證言，及○○段土地增值稅繳款書記載等卷
    證，堪認上訴人及林智源辦理○○段土地移轉，為節省增值
    稅，請員工歐家麒登記為築德源公司負責人，且該○○段土
    地移轉登記之土地增值稅亦確獲減半徵收，嗣該土地移轉與
    築德源公司，築德源公司再移轉與金富勝公司辦理法國玫瑰
    合建案，在施工期間上訴人經常至該處關心並參與，且○○
    段土地因移轉與築德源公司，致上訴人就該土地原與金富勝
    公司簽訂之合建契約利益歸築德源公司，然依卷附資料，無
    證據顯示上訴人曾提出相關請求，可見上訴人確同意及授權
    移轉○○段土地與築德源公司，並同意合建契約，林智源被
    訴偽造文書罪嫌，亦經臺灣新北地方法院105年度訴字第941
    號、原審108年度上訴字第1005號刑事判決認定無罪確定。
    系爭協議書及房屋租賃契約書均為債權契約，並無承認擅自
    過戶之情，無從以此認定系爭房地為上訴人所有。築德源公
    司於96年3月3日以買賣價金6,655萬8,800元移轉登記與金富
    勝公司，為有權處分非不當得利，則上訴人依○○段土地登
    記申請書所載買賣價金6,655萬8,800元，主張林智源與築德
    源公司應不真正連帶給付該金額，尚無依據。上訴人在原審
    追加依系爭協議書請求塗銷附表一之編號1、3及附表二登記
    ，姑不論系爭協議書所載產權範圍究係為何，上訴人對該建
    物、土地所有權，不因簽立系爭協議書當然回復，上訴人經
    原審闡明後仍請求塗銷移轉登記，其依系爭協議書為此部分
    請求，自無可取。上訴人確有同意移轉所有權，則內政部警
    政署刑事警察局101年9月7日鑑定報告，不影響結果判斷。
 ㈢ 綜上，上訴人依民法第184條第1項、第197條、第179條、第
    185條、第188條、第767條第1項中段等規定及追加同法第28
    條、公司法第23條規定，請求林智源、鴻源公司分別塗銷附
    表一、二所示之所有權移轉登記及林智源應給付1,550 萬元
    、林智源及築德源公司不真正連帶給付6,655萬8,800元本息
    ，均非正當，因而廢棄第一審就上開部分所為被上訴人敗訴
    之判決，改判駁回上訴人該部分第一審之訴，並駁回上訴人
    追加之訴。
四、按取捨證據、認定事實屬於事實審法院之職權，若其取證、
    認事並不違背法令及經驗法則、論理法則或證據法則，即不
    許任意指摘其不當，以為上訴理由。本件原審本於認事、採
    證之職權行使，並綜據調查所得之證據資料，合法認定被上
    訴人林智源、鴻源公司為系爭建物、○○段土地所有權人，
    無未經同意擅自將登記上訴人所有之土地建物移轉登記之情
    ，亦未受有不當得利，築德源公司經上訴人同意登記為○○
    段土地所有人，自得移轉該土地與金富勝公司進行合建，而
    為上訴人不利之判決，經核於法並無違背。至其餘贅述之理
    由，與裁判結果不生影響。上訴論旨，猶就原審採證、認事
    之職權行使暨其他與判決基礎無涉之理由，指摘原判決不當
    ，聲明廢棄，非有理由。
五、據上論結，本件上訴為無理由。依民事訴訟法第481 條、第
    449條第1項、第78條，判決如主文。
中    華    民    國   111    年    6     月    8     日
                      最高法院民事第八庭
                          審判長法官  陳  玉  完  
                                法官  周  舒  雁  
                                法官  陳  麗  玲  
                                法官  謝  說  容  
                                法官  黃  書  苑  
本件正本證明與原本無異
                                      書  記  官 
中    華    民    國   111    年    6     月    21    日